【裁判字號】    92,簡上,80
【裁判日期】    920602
【裁判案由】    侵占
【裁判全文】
臺灣桃園地方法院刑事判決                          九十二年度簡上字第八號
    上  訴  人  臺灣桃園地方法院檢察署檢察官
    被      告  乙○○
右上訴人，因被告侵占案件，不服本院桃園簡易庭九十一年度桃簡字第一五二八號，
中華民國九十一年十二月二十六日第一審判決（聲請簡易判決處刑案號：九十一年度
偵字第一三五四三、一七三六八號）提起上訴，本院管轄之第二審地方法院合議庭判
決如左：
    主  文
原判決撤銷。
乙○○意圖為自己不法之所有，而侵占自己持有他人之物，處有期徒刑參月，如易科
罰金以參佰元折算壹日。緩刑貳年。
    事  實
一、乙○○於民國八十九年十二月初某日，在其位於桃園縣桃園市○○街一九○巷一
    號五樓住處，招募吳淑培、梅櫻、呂家榛、楊昀萍、邱鴻志、潘美玲、黃文秀
    、黃文君、吳錦霞、甲○○、邱千榕、胡茂林共十二人參加民間互助會，且自任
    會首，計每會會款為新台幣（下同）二萬元，期間自八十九年十二月十五日至九
    十年十二月十五日止，每月十五日在乙○○位於上址之住處開標，採內標制，已
    得標之死會會員每月應繳金額為前揭固定金額，活會會員則繳交扣除當月得標利
    息後之餘額。而會員甲○○於九十年九月十五日在上址以四千五百元得標，原應
    收取會款為二十二萬六千五百元（死會會員九人，合計十八萬元，活會會員三人
    ，合計四萬六千五百元，總計二十二萬六千五百元），然因會員黃文君亦欲競標
    該月份會款，乙○○遂於當月標會前協調甲○○將該月份之會款與黃文君平分之
    ，故當月實際收取會款為二十一萬一千元（死會會員九人，合計十八萬元，因乙
    ○○未向黃文君收取當月會款，故當月僅向活會會員二人收取會款，合計三萬一
    千元，總計二十一萬一千元），詎乙○○於收取上揭款項後，竟意圖為自己不法
    之所有，於九十年九月十八日將該筆款項據為己有侵占入己，以支付自己積欠他
    人之債務，嗣經甲○○多次向乙○○催討得標會款無著，乙○○避不見面，甲○
    ○始知上情。
二、案經甲○○訴請臺灣桃園地方法院檢察署檢察官偵查起訴。
    理  由
一、訊據被告乙○○固坦承有收取九十年九月份會款後未給付予得標會員之行為，惟
    矢口否認有侵占之犯行，辯稱：民間互助會，係會首與各會員間締結之契約，會
    首取得請求各會員按期給付會款之債權，並負責收齊會款及交付得標會員之債務
    。各會員僅於得標時，取得請求會首交付得標會款之債權，並非因其得標而當然
    取得得標會款之所有權，該項會款在會首交付與得標會員之前，屬會首所有，故
    會首於收齊會款後，拒不交付與會員，而擅自花用，乃係債務不履行問題，不成
    立侵占罪云云。然查，民法於八十八年四月二十一日修正公布第十九節之一合會
    之規定，並已於八十九年五月五日施行，依民法第七百零九條之七第二項規定，
    會首係代得標會員收取會款，會首所收之會款，係屬於得標會員所有，本件被告
    之合會係於八十九年十二月十五日成立，自應適用修正後之合會規定，故被告所
    收會款顯係自己持有之他人之物，被告將所收會款用以支付自己債務而未交付予
    得標會員之行為，自屬易持有為所有之意思而為侵占犯行無疑，是被告所辯，僅
    係畏罪卸責之詞，自無可採。被告前揭犯行，並經告訴人甲○○指述歷歷，核與
    證人吳淑培、梅櫻、吳錦霞、楊昀萍、邱鴻志、黃文秀之證詞相符，復有互助
    會會單一紙在卷足佐，本件事證明確，被告犯行足堪認定，應予依法論科。
二、核被告所為，係犯刑法第三百三十五條第一項之普通侵占罪。原審以被告罪證明
    確，據以對被告論罪科刑，固非無見，惟查，被告於九十年九月份並未向黃文君
    收取當月會款，被告當月收取之會款應為二十一萬一千元已如前述，則原審認被
    告侵占之會款為二十二萬六千五百元，即有未洽。上訴人雖依告訴人之請求以原
    審量刑過輕告訴人不服原判決而提起上訴，但原審就此部分之量刑並無不當，公
    訴人就此之指摘並無理由，惟原審既有前揭違誤，自應由本院予以撤銷改判。爰
    審酌被告犯案之動機、手段、所生危害及事後已與告訴人達成和解，賠償其所受
    之損害及犯罪後態度尚屬良好等一切情狀，量處如主文所示之刑，並諭知易科罰
    金之折算標準，以資懲儆。又被告未曾受有期徒刑以上刑之宣告，此有臺灣高等
    法院被告全國前案紀錄表在卷可稽，其因一時貪念致罹刑章，經受此科刑教訓後
    ，當益知戒慎，信無再犯之虞，本院認其所宣告之刑以暫不執行為適當，爰併宣
    告緩刑二年，以勵自新。
據上論斷，應依刑事訴訟法第四百五十五條之一第三項、第三百六十九條第一項前段
、第三百六十四條、第二百九十九條第一項前段，刑法第三百三十五條第一項、第四
十一條第一項前段、第七十四條第一款，罰金罰鍰提高標準條例第一項前段、第二條
，判決如主文。
本案經檢察官廖先志到庭執行職務。
中      華      民      國    九十二    年      六      月      二      日
                              臺灣桃園地方法院刑事第二庭
      審判長法  官   徐培元
                                        法  官   沈士亮
                                        法  官   林恆吉
右正本證明與原本無異。
不得上訴。
                                        書記官   邱仲騏
中      華      民      國    九十二    年      六      月      三      日
附錄論罪科刑法條：
中華民國刑法第三百三十五條
 (普通侵占罪)
意圖為自己或第三人不法之所有，而侵占自己持有他人之物者，處五年以下有期徒刑
、拘役或科或併科一千元以下罰金。


司法院資訊處製作；財團法人民間司法改革基金會備份。
